【裁判字號】    94,訴,2174
【裁判日期】    950404
【裁判案由】    業務過失致死
【裁判全文】
臺灣臺中地方法院刑事判決              94年度訴字第2174號
公  訴  人  臺灣臺中地方法院檢察署檢察官
被      告  乙○○○
指定辯護人  本院公設辯護人  戊○○
上列被告因業務過失致死案件，經檢察官提起公訴（93年度偵字
第17266號），本院判決如下：
    主    文
乙○○○犯業務過失致人於死罪，處有期徒刑陸月，如易科罰金
，以參佰元折算壹日。
    犯罪事實
一、乙○○○係職業保母，平日以照顧嬰幼兒為業，為從事業務
    之人。甲○○於民國（下同）92年2月24日起，將其未滿1歲
    之崔芳穎（91年7月27日出生），以每月新臺幣（定同）1萬
    5 千元之代價，委託乙○○○代為照顧。乙○○○本應注意
    年僅1 歲之嬰幼兒腦部、頸部尚未發育完全，不應太大力搖
    晃，且依當時情形，並無不能注意之情事，竟疏於注意，於
    92年7月28日中午12時許，在台中縣太平市○○路367巷46號
    住處內，為安撫因身體不適而較平常愛哭鬧之崔芳穎，竟手
    抓住崔芳穎腋下，以較平常大力之方式，前後搖晃崔芳穎約
    1 至2分鐘，致崔芳穎受有腦部及脊髓之硬腦膜下出血、蜘
    蛛膜下腔出血、廣泛之腦髓及上頸部脊髓壞死，以及兩眼球
    視網膜剝離、眼底與視神經交叉處出血之傷害，乙○○○不
    察，即將崔芳穎帶至樓上睡覺。嗣於92年7 月28日14時許，
    乙○○○見崔芳穎身體疲軟無力且叫不醒，立即叫救護車送
    往臺中縣大里市仁愛醫院急救，並於同年月30日轉送台中市
    中國醫藥大學附設醫院急救，嗣於同年10月27日轉往彰化漢
    銘醫院救治，仍於同年10月30日0 時17分許，因腦部及脊髓
    之硬腦膜下出血、蜘蛛膜下腔出血、廣泛之腦髓及上頸部脊
    髓壞死，以及兩眼球視網膜剝離、眼底與視神經交叉處出血
    （符合所謂搖晃（動）嬰兒症候群）而不治死亡。
二、案經臺灣臺中地方法院檢察署察官相驗後自動檢舉及甲○○
    訴請該署檢察官偵查起訴。
    理    由
一、訊據被告乙○○○固坦承於上開時、地擔任被害人崔芳穎即
    告訴人崔玉嗚之女之保母，及被害人於上開時、地經其送醫
    後不治死亡之事實，惟矢口否認有何犯行，先則辯稱：伊並
    未搖晃被害人，因92年7 月28日當天被害人沒有哭鬧，喝完
    奶，伊就抱去睡覺云云；後則改稱：伊只是正常輕輕地搖被
    害人云云，辯護人則以：鑑定人潘至信認定被害人受傷之時
    間為送醫前最少數小時，最長不超過24小時，因此，在該期
    間所有與被害人接觸過之人，均有可能導致被害人受傷，而
    被害人送醫當天上午，尚有被告之子與坐在螃蟹車上之被害
    人玩耍，被害人亦可能於乘坐螃蟹車時不慎撞到牆壁，以上
    均有可能造成被害人死亡。又被害人於送醫前一晚，其祖母
    丙○○曾將之帶出去，何以公訴人排除其祖母涉案之可能？
    再鑑定人無法判定被害人究係搖晃致死或撞擊致死，起訴書
    卻認定係搖晃致死，卻未提出證據排除撞擊致死之情形，且
    被告為保母，抱著小孩前後搖晃合於常情，不能僅憑被告之
    工作內容即認定被害人之死因是被告造成。退而言之，縱認
    被害人之死亡，係因被告搖晃所致，被告並無傷害之故意，
    應僅構成過失致死罪云云置辯。惟查：
  (一)被害人經解剖鑑定結果，死於腦部及脊髓之硬腦膜下出血、
    蜘蛛膜下腔出血、廣泛之腦髓及上頸部脊髓壞死，以及兩眼
    球視網膜剝離、眼底與視神經交叉處出血（符合所謂搖動嬰
    兒症候群），有法務部法醫研究所93年2 月16日法醫理字第
    0920004552號函附之鑑定書在卷可稽（見92年度他字第1566
    號卷第62頁至68頁）。
  (二)鑑定人潘至信即原法務部法醫研究所解剖鑑定被害人死因者
    證稱：就解剖之發現女嬰出現硬腦膜下腔出血或蜘蛛膜下腔
    出血、兩側眼球視網膜內出血、腦部的損傷這3 個條件，外
    加沒有明顯或無外傷，即符合所謂之「搖晃（動）嬰兒症候
    群」，因小孩無外傷，屬於非意外性之腦部損傷，該女嬰於
    案發時為1 歲，無造成自發性硬腦膜下腔出血及蜘蛛膜下腔
    出血之可能性，若有不明顯外傷是撞擊，完全沒有外傷即是
    搖晃，在非常輕微之搖晃下，不會造成硬腦膜下腔出血，如
    被告供稱女嬰在送醫當天早上9 點多至11點多，在螃蟹車上
    可以自行走動，坐完螃蟹車，幫女嬰洗澡，約12點多帶去睡
    ，2 點多聽到女嬰發出怪聲，才發現女嬰昏迷等情屬實，因
    女嬰在上開時間還能自行在螃蟹車行走，表示當時可自由行
    動，當時腦部應還沒有受損，依此研判女嬰被搖晃之時間點
    是92年7月28日早上11點多至下午2點之間，因女嬰之眼球內
    有明顯出血，整個眼球被血液充滿，應該不是慢慢造成的，
    就眼球充血之狀況，女嬰當時應無法看到東西等語（見本院
    卷第90頁至93頁）。又被害人於解剖時，整個眼球被血液充
    滿之情形，復有解剖照片在卷可參（見92年度他字第1566號
    卷第70頁）。
  (三)92年7 月28日當天上午，被告只有叫其子（智障者）拿玩具
    給坐在螃蟹車上之被害人玩，並未一起玩，被害人在樓上睡
    覺時，被告與其子均在樓下等情，業據被告於審理時供明在
    卷（見本院卷第98頁）。又92年7 月28日中午因被害人哭鬧
    ，被告有手抓著被害人的腋下前後搖動，約搖晃1、2分鐘，
    被害人就睡著等情，復據被告於偵查中供承不諱（見92年度
    他字第1566號卷第77頁）。而被害人於92年7 月27日曾因有
    喉嚨腫痛、鼻水、口腔潰瘍（疑似咽峽炎）等症狀，至台中
    縣大里市○○路546 號之顧耳鼻喉科就醫，且於同年月20日
    、21日亦因頭皮毛囊發炎至台中縣太平市○○路3 號之承安
    小兒科身鼻喉科聯合診所（下稱承安小兒科診所）就診，此
    有中央健康保險局保險對象門診就醫記錄明細表、顧耳鼻喉
    科函覆之資料及承安小兒科診所94年9月21日承字第001號函
    與函附之病歷、處方籤在卷可憑（見本院卷第26頁、31頁至
    32頁、34頁至35頁）。被告於該次偵訊時雖辯稱：伊和往常
    一樣，沒有特別用力搖晃云云，惟被害人自92年7 月20日起
    至同年月27日止，因身體不適，在短短的8日內即就醫3次，
    已如前述，而被害人還不會說話一節，業據證人丙○○即被
    害人之祖母證述明確，被害人於身體不適時，哭鬧為其表達
    身體不舒服之唯一方法，勢必較平常愛哭鬧，被告於92年7
    月28日面對哭鬧不止之被害人，因安撫而以較平常大力之方
    式搖晃之，合於常情。況且，鑑定人根據被告描述被害人於
    92年7 月28日下午送醫前之活動情形，亦判斷被害人被搖晃
    之時間點應係當日上午11時至下午2 時這段期間，即被告將
    乘坐螃蟹車自行活動之被害人帶去洗澡、睡覺至發現其身體
    狀況有異之期間，而該時間，僅有被告與被害人有所接觸，
    已如前述，是上開被告於偵訊時所為當日於被害人睡前有搖
    晃約1、2分鐘之自白，應與事實相符，由此可知，被告於92
    年7 月28日中午12時許即被害人睡午覺前，有以較平常大力
    之方式搖晃崔芳穎約1、2分鐘之事實，堪以認定，且如前所
    述，被害人並無外傷，惟卻有前揭嚴重內傷，應非外力撞擊
    所致。另本案依鑑定人所述，被害人受傷之時間為當日上午
    11時至下午2時之間，證人丙○○僅於前1日晚間曾抱被害人
    外出，旋即於當晚抱回，被害人之傷害亦不可能係證人丙○
    ○所造成。
  (四)按行為人雖非故意，但按其情節應注意，並能注意，而不注
    意者為過失，刑法第14條第1 項定有明文。被告擔任被害人
    之保母，於被害人生病時，又由其帶往就醫等情，業據證人
    丙○○證述甚詳，且被害人並無明顯外傷，足見被告並無傷
    害被害人之故意。惟在客觀上，因嬰幼兒哭鬧不休，照顧嬰
    幼兒之人在煩燥或憤怒致無法有效控制自身情緒之情況下，
    為安撫而搖晃嬰幼兒之力氣自會較為大力，而腦部、頸部發
    育尚未完全年僅1 歲之嬰幼兒，經大力搖晃持續1、2分鐘後
    ，有可能發生腦部受傷，甚而死亡之結果，被告對此應注意
    ，並能注意，竟疏未注意，致被害人因腦部及脊髓之硬腦膜
    下出血、蜘蛛膜下腔出血、廣泛之腦髓及上頸部脊髓壞死，
    以及兩眼球視網膜剝離、眼底與視神經交叉處出血（符合所
    謂搖晃（動）嬰兒症候群）而不治死亡，被告搖晃之行為，
    與被害人之死亡間有相當因果關係甚明。
  (五)綜上可知，被告所為並未搖晃或輕輕搖晃被害人之辯解，顯
    係事後卸責之詞，不足採信，本件事證明確，被告犯行堪以
    認定。
二、按被告為職業保母，係從事於業務之人，核其所為，係犯刑
    法第276條第2項之業務過失致死罪。檢察官雖於審理時，變
    更起訴法條為刑法第277條第2項之傷害致死罪，惟刑法第27
    7條第2項傷害致人於死之罪，係因犯罪致發生一定結果而為
    加重其刑之規定，即以不法侵害人身體之故意，所施之傷害
    行為，致生行為人所不預期之死亡結果，使其就死亡結果負
    其刑責，本件被告並無傷害之故意，已如前述，其所為即不
    構成傷害致死罪責，因起訴事實與本院認定之基本事實相同
    ，本院自可予以審判，並變更檢察官所引應適用之法條，併
    此敘明。爰審酌被告犯罪之動機、手段，犯罪所生之危害、
    犯罪後已與告訴人達成和解，賠償告訴人86萬元，有和解書
    在卷可憑（見本院卷第70頁），惟仍否認犯行等一切情狀，
    量處如主文所示之刑，並諭知易科罰金之折算標準。
據上論斷，應依刑事訴訟法第299條第1 項前段、第300條，刑法
第276條第2項、第41條第1項前段，罰金罰鍰提高標準條例第1條
前段、第2條，判決如主文。
本案經檢察官丁○○到庭執行職務
中    華    民    國     95    年    4     月    4    日
                  刑事第二庭   審判長法  官  林清鈞
                                     法  官  郭書豪
                                     法  官  林慧英
上正本證明與原本無異。
如不服本判決，應於送達後10日內向本院提出上訴狀（須附繕本
），上訴於臺灣高等法院臺中分院。
                                     書記官  廖碩薇
中    華    民    國     95    年    4     月    4    日
附錄論罪科刑法條
刑法第276條
因過失致人於死者，處2年以下有期徒刑、拘役或2千元以下罰金
。
從事業務之人，因業務上之過失犯前項之罪者，處5 年以下有期
徒刑或拘役，得併科3千元以下罰金。


司法院資訊處製作；財團法人民間司法改革基金會備份。
